臺灣屏東地方法院民事判決　　　　　　　　 95年度訴字第7號
原　　　告　戊○○
　　　　　　甲○○
共　　　同
訴訟代理人　己○○
被　　　告　乙○○
　　　　　　丙○○
兼　上一人
法定代理人　丁○○
上　一　人
訴訟代理人　庚○○
共　　　同
訴訟代理人　許景鐿律師
上列當事人間請求分割共有物事件，本院於民國96年3 月7 日言
詞辯論終結，判決如下：
    主    文
兩造共有坐落屏東縣恆春鎮○里○段九四六地號土地，地目田，
面積六千七百七十七點二二平方公尺，依下列方法分割：如附圖
一所示編號946 (1)部分面積一千一百十九點六二平方公尺之土地
分歸原告甲○○取得；如附圖一所示編號946 (2)部分面積一千一
百十九點六八平方公尺之土地分歸被告乙○○取得；如附圖一所
示編號946 (3)部分面積一千一百十九點六一平方公尺之土地分歸
原告戊○○取得；如附圖一所示編號946 (4)部分面積二千二百三
十九點三二平方公尺之土地分歸被告丁○○及丙○○各按應有部
分二分之一之比例保持共有；如附圖一所示編號946 (5)部分面積
一千一百七十八點九九平方公尺之土地分歸兩造各按應有部分五
分之一之比例保持共有。
兩造共有坐落屏東縣恆春鎮○里○段九四八地號土地，地目田，
面積三千六百八十點八五平方公尺，依下列方法分割：如附圖一
所示編號948 (1)部分面積七百三十六點一八平方公尺之土地分歸
原告甲○○取得；如附圖一所示編號948 (2)部分面積七百三十六
點一四平方公尺之土地分歸原告戊○○取得；如附圖一所示編號
948 (3)部分面積七百三十六點一五平方公尺之土地分歸被告乙○○取得；如附圖一所示編號948 (4)部分面積七百三十六點一九平
方公尺之土地分歸被告丁○○取得；如附圖一所示編號948 (5)部
分面積七百三十六點一九平方公尺之土地分歸被告丙○○取得。
訴訟費用由被告負擔五分之三，餘由原告負擔。
    事實及理由
一、原告起訴主張：坐落屏東縣恆春鎮○里○段946 地號土地，
    地目田，面積6,777.22平方公尺（下稱系爭土地甲）及坐落
    同段948 地號土地，地目田，面積3,680.85平方公尺（下稱
    系爭土地乙）為兩造所共有，其應有部分均為5 分之1 。兩
    造間就系爭土地甲、乙並無不分割之約定，但無法達成分割
    協議，且系爭土地亦無不能分割之情形，爰依法訴請法院准
    予裁判分割，並希望將如附圖一所示編號946 (1)部分土地分
    歸原告甲○○取得；如附圖一所示編號946 (2)部分土地分歸
    被告乙○○取得；如附圖一所示編號946 (3)部分土地分歸原
    告戊○○取得；如附圖一所示編號946 (4)部分土地分歸被告
    丁○○及丙○○各按應有部分2 分之1 之比例保持共有；如
    附圖一所示編號946 (5)部分土地分歸兩造各按應有部分5分
    之1 之比例保持共有。且希望將如附圖一所示編號948 (1)部
    分土地分歸原告甲○○取得；如附圖一所示編號948 (2)部分
    被告乙○○取得；如附圖一所示編號948 (3)部分土地分歸原
    告戊○○取得；如附圖一所示編號948 (4)部分之土地分歸被
    告丁○○取得；如附圖一所示編號948 (5)部分土地分歸被告
    丙○○取得等語。
二、被告則均以：同意分割，但不同意原告所提分割方案，因為
    兩造感情不洽，是被告乙○○、丁○○及丙○○所獲分配之
    土地應相比鄰，以免另生事端，並有利於日後之管理、使用
    ，且原告戊○○在系爭土地甲上所有之建物是於其訴請分割
    前甫開始興建，分割時應無須考量該建物之存廢，故希望將
    如附圖二所示編號946 (1)部分土地分歸被告丙○○、丁○○
    各按應有部分2 分之1 之比例保持共有；如附圖二所示編號
    946 (2)部分土地分歸被告乙○○取得；如附圖二所示編號94
    6 (3)部分土地分歸原告甲○○取得；如附圖二所示編號946
    (4)部分土地分歸被告戊○○取得；如附圖二所示編號946 (5)
    部分面積土地分歸兩造各按應有部分5 分之1 保持共有。且
    將如附圖二所示編號948 (1)部分土地分歸被告丙○○取得；
    如附圖二所示編號948 (2)部分被告丁○○取得；如附圖二所
    示編號948 (3)部分土地分歸被告乙○○取得；如附圖二所示
    編號948 (4)部分之土地分歸原告甲○○取得；如附圖二所示
    編號948 (5)部分土地分歸原告戊○○取得等語，資為抗辯。
三、兩造不爭執事項：
    系爭土地為兩造所共有，共有人及應有部分分別為事實及理
    由欄第1項所示。
四、兩造爭執之事項：
    系爭土地依法可否分割？如可，又應以何方法分割？
五、按各共有人，除因物之使用目的不能分割或契約訂有不分割
    之期限者外，得隨時請求分割共有物，民法第823 條第1 項
    定有明文。經查，本件原告主張之事實，有土地登記謄本、
    地籍圖謄本及現場相片等件為證（見本院卷宗第6 頁至第10
    頁、第46頁），復為被告所不爭執，應堪信為真實，是依據
    首揭法律規定，原告訴請裁判分割系爭土地，於法即無不合
    ，應予准許。
六、次按請求共有物之分割，應由法院依民法第824 條命為適當
    之分配，不受當事人主張之拘束，法院則應參酌當事人之聲
    明、共有物之性質、經濟效用及全體共有人利益等公平決定
    之。經查：
（一）系爭土地甲上如附圖三所示編號A 部分水泥基地、B 部分
      貨櫃屋、C 部分鐵皮頂涼棚、D 部分鐵皮屋及E 部分鐵架
      涼棚為原告戊○○所興建（下稱系爭地上物）；編號F 部
      分磚造鐵皮頂、G 部分加強磚造平房及H 部分鐵架涼棚現
      為訴外人林秀菊所有；編號I 部分加強磚造平房、J 部分
      鐵架涼棚原為訴外人劉靖文所建，但已轉賣與訴外人尤金
      生，而所餘部分之系爭土地甲與系爭土地乙全部均為空地
      等情，業據經本院至現場勘驗明確，並囑託屏東縣恆春地
      政事務所派員實施測量，有勘驗筆錄、現場簡圖及土地複
      丈成果圖在卷可稽（見本院卷宗第78頁至第82頁、第91頁
      至第92頁），復為兩造所不爭執，應堪信為真實。
（二）系爭土地甲方面：
      本件原告主張應以如附圖一所示之分割位置圖來分配等語
      ，但被告則均辯稱：希望採用如附圖二所示之分割位置圖
      來分配等語。經查，由如附圖一及附圖二所示之分割位置
      圖綜合觀之，可知附圖一所示之分割位置圖中每位共有人
      所分配到之位置，均可謂係方正、完整之土地，而附圖二
      所示之分割位置圖，均呈現類似梯型之形狀，難謂方正，
      不利於日後之利用，是採用如附圖一所示之分割位置來分
      割，應較妥適。其次，系爭土地甲上之系爭地上物為原告
      戊○○所有，是為保護系爭地上物及系爭土地之經濟價值
      可獲得完整之發揮，故應將系爭地上物所坐落部分之土地
      ，分配與原告戊○○，至被告雖辯稱：系爭地上物是於原
      告戊○○訴請分割前甫開始興建，分割時應無須考量該建
      物之存廢等語，但由兩造均不爭執之共有農地分管使用協
      議書觀之（見本院卷宗第26頁至第28頁），可知系爭地上
      物坐落之位置大致與當初原告戊○○在系爭土地甲上所分
      管之位置相當，是縱原告戊○○係於訴請分割前方興建系
      爭地上物，亦難以此事實推論其係因欲獲分配系爭地上物
      所坐落之土地，方擅自興建系爭地上物，故被告此部份所
      辯，難認有據。再者，本院另亦審酌被告丁○○及丙○○
      欲就所分得之土地以應有部分各2 分之1 的比例維持共有
      之意願，且兩造均願就系爭土地甲上如附圖三所示編號I
      部分加強磚造平房及J 部分鐵架涼棚所坐落之部分土地，
      按應有部分各5 分之1 之比例保持共有，以利日後履約移
      轉登記與他人等情事。此外，雖被告另辯稱：因兩造感情
      不洽，被告乙○○、丁○○及丙○○所獲分配之土地應相
      比鄰等語，然在須滿足前開所示各點之前提下，被告上揭
      意願，現實上已難以實現，故被告此部分之聲明實難以兼
      顧。綜上，本院認應將如附圖一所示編號946 (1)部分土地
      分歸原告甲○○取得；如附圖一所示編號946 (2)部分土地
      分歸被告乙○○取得；如附圖一所示編號946 (3)部分土地
      分歸原告戊○○取得；如附圖一所示編號946 (4)部分土地
      分歸被告丁○○及丙○○各按應有部分2 分之1 之比例保
      持共有；如附圖一所示編號946 (5)部分土地分歸兩造各按
      應有部分5 分之1 之比例保持共有，方為公平妥適之分割
      方案。
（三）系爭土地乙方面：
      本件原告主張應以如附圖一所示之分割位置圖來分配等語
      ，但被告則均辯稱：希望採用如附圖二所示之分割位置圖
      來分配等語。經查，由如附圖一及附圖二所示之分割位置
      圖綜合以觀，可知兩者之分割方式差別不大，均係將系爭
      土地乙切割為面積幾近相等之5 塊地，但附圖一所示之分
      割位置圖中每位共有人所分配到之位置，較為方正，而附
      圖二所示之分割位置圖，仍略呈現梯型，是採用如附圖一
      所示之分割方式來分割，應較妥適。其次，兩造均希望將
      系爭土地乙最靠近西邊的2 塊地依次分配與被告丙○○及
      丁○○，且被告亦均辯稱：因兩造感情不洽，被告乙○○
      、丁○○及丙○○所獲分配之土地應相鄰，方便利用等語
      ，是本院審酌上開情事後，認應將如附圖一所示編號948
      (1)部分土地分歸原告甲○○取得；如附圖一所示編號948
      (2)部分原告戊○○取得；如附圖一所示編號948 (3)部分土
      地分歸被告乙○○取得；如附圖一所示編號948 (4)部分之
      土地分歸被告丁○○取得；如附圖一所示編號948 (5)部分
      土地分歸被告丙○○取得，方為公平妥適之分割方案。
（四）從而，本院審酌前揭各點因素、兩造各自之應有部分比例
      面積及意願，認以上開（二）、（三）段所敘明之分割方
      式較為允當，爰判決如主文第1 項、第2 項所示。
七、本件事證已臻明確，兩造其餘攻擊防禦及舉證，經核與本件
    判決結果無影響，爰不加以一一論擬，附此敘明。
八、據上論結，原告之訴為有理由，依民事訴訟法第80條之1、
    第85條第1 項，判決如主文。
中　　華　　民　　國　　96　　年　　3　　月　　21　　日
            　民事第一庭　審判長法  官  徐美麗
                                法  官  邱玉汝
                                法  官  葉力旗
正本係照原本作成。
如不服本判決，應於收受送達後20日內向本院提出上訴書狀，其
未表明上訴理由者，應於提出上訴後20日內向本院補提理由書狀
（均須按他造當事人之人數附繕本）
                                書記官　李勝群
中　　華　　民　　國　　96　　年　　3　　月　　21　　日
